---
title: "Differential Expression on survival"
output: html_notebook
---

2) запускаешь дифэкспрессию между хорошей и плохой выживаемостью,
делаешь fgsea для статистики диф экспрессии для всех 10К генов


то есть
1 - 10к генов
2 - делим по выживаемости (times=2500)
3 - диффэкспрессия
4 - fgsea для статистики дифф экспрессии

```{r warning=FALSE, message=FALSE}
library(dplyr) # loads dplyr
library(survival) # core survival analysis functions
library(survminer) # recommended for visualizing survival curves
# Bioconductor packages
library(RTCGA)
library(RTCGA.clinical)
library(RTCGA.mRNA)
```

```{r warning=FALSE, message=FALSE}
library(DESeq2)
library(ggplot2)
library(vsn)
library(pheatmap)
library(ggrepel)
set.seed(1)
```

# Собираем данные

clinical data

```{r}
clinkLung <- survivalTCGA(LUSC.clinical,
                          extract.cols=c("admin.disease_code",
                                         "patient.gender",
                                         "patient.days_to_death",
                                         "patient.days_to_last_followup"))
dim(clinkLung)
head(clinkLung)

hist(clinkLung$times)
```

RNA

```{r}
raw.counts <- readRDS("LUSC_counts.rds")

dim(raw.counts)
as.data.frame(raw.counts[1:5, 1:5])
```

```{r}
dim(raw.counts)
counts.rna <- raw.counts[,!duplicated(substr(colnames(raw.counts), 1, 12))]
dim(counts.rna)
colnames(counts.rna) <- substr(colnames(counts.rna), 1, 12)
patients.rows <- Reduce(intersect,list(clinkLung$bcr_patient_barcode,colnames(counts.rna)))
counts.rna <- counts.rna %>% 
  as.data.frame() %>%
  dplyr::select(order(colnames(counts.rna))) %>%
  dplyr::select(patients.rows) %>%
  dplyr::slice_max(rowSums(.), n = 10000)
dim(counts.rna)
counts.rna[1:5, 1:5]
```

concatenate rna + clinical data

good/bad survival using times

1 - dead (event), 0 - alive/censored
1 - bad survival, 0 - good

только для диффэкспрессии

```{r}
head(clinkLung)

clinkLung_withSurvival <- clinkLung %>%
  mutate_at(c('patient.days_to_death', 'patient.days_to_last_followup'), as.numeric) %>%
  filter((patient.vital_status == 1 | patient.days_to_last_followup >= 2500)) %>%
  mutate(survival = ifelse((patient.vital_status == 1 & patient.days_to_death < 2500),"bad","good"))

rownames(clinkLung_withSurvival) <- clinkLung_withSurvival$bcr_patient_barcode

head(clinkLung_withSurvival)
dim(clinkLung_withSurvival)

clinik.and.rna <- as.data.frame(t(counts.rna))
clinik.and.rna$bcr_patient_barcode <- substr(rownames(clinik.and.rna), 1, 12)
clinik.and.rna <- clinik.and.rna %>%
  inner_join(clinkLung_withSurvival, by="bcr_patient_barcode")
clinik.and.rna[1:5, 1:5]
```

```{r}
counts.rna.surv <- as.data.frame(counts.rna)
colnames(counts.rna.surv) <- substr(colnames(counts.rna.surv), 1, 12)
counts.rna.surv <- counts.rna.surv[, colnames(counts.rna.surv) %in% clinkLung_withSurvival$bcr_patient_barcode]
counts.rna.surv[1:5,1:5]
```

```{r}
pdata <- clinik.and.rna %>%
  arrange(bcr_patient_barcode) %>%
  dplyr::select(c("survival", "admin.disease_code", "patient.gender"))

pdata <- pdata[ order(row.names(pdata)), ]

head(pdata)
```

make sure there are no outliers

```{r}
ddsSimple <- DESeqDataSetFromMatrix(counts.rna.surv,
                              data.frame(strain=pdata$survival,
                                         libsize=colSums(counts.rna.surv),
                                         sampleName=colnames(counts.rna.surv),
                                         row.names=colnames(counts.rna.surv)), design=~1)
ddsSimple <- DESeq(ddsSimple)

vsdSimple <- varianceStabilizingTransformation(ddsSimple)
plotPCA(vsdSimple, "libsize") + geom_text_repel(aes(label=name), size=2) + theme_bw()
```

# Differencial expression

```{r warning=FALSE, message=FALSE}
dds <- DESeqDataSetFromMatrix(countData = counts.rna.surv,
                              colData = pdata,
                              design= ~ survival + patient.gender)
dds <- DESeq(dds)
resultsNames(dds)
```

```{r}
vsd <- varianceStabilizingTransformation(dds)
plotPCA(vsd, "sizeFactor") + aes(color=dds$patient.gender, shape=dds$survival) + theme_bw()
plotPCA(vsd, "sizeFactor") + aes(color=dds$survival, shape=dds$patient.gender) + theme_bw()
```

## Volcano plot

```{r warning=FALSE, message=FALSE}
resultsNames(dds)
resShrinked <- lfcShrink(dds, coef="survival_good_vs_bad", type="apeglm")
resShrinked$Gene.symbol <- rownames(resShrinked)

head(resShrinked)

resDF <- as.data.frame(resShrinked)
ggplot(resDF, aes(x=log2FoldChange, y=-log10(padj), color=padj < 0.05)) +
  geom_point() + theme_bw() + scale_color_manual(values=c("black", "red")) +
  geom_text_repel(data=resDF %>% dplyr::filter(padj < 0.05), aes(label=Gene.symbol), color="black") +
  xlim(c(-6, 6)) + xlab("good     Log2FC    bad") + geom_vline(xintercept = 0, lty=2) +
  theme(aspect.ratio = 1)
```

```{r}
counts.rna.amounts <- as.data.frame(t(counts.rna))
counts.rna.amounts$bcr_patient_barcode <- substr(rownames(counts.rna.amounts), 1, 12)
counts.rna.amounts <- counts.rna.amounts %>%
  inner_join(clinkLung, by="bcr_patient_barcode")
counts.rna.amounts[1:5, 1:5]
```

```{r}
resDF %>% filter(padj < 0.05) %>% arrange(padj)
```

```{r}
mean(counts.rna.amounts$FABP4)
ggplot(counts.rna.amounts, aes(FABP4)) + geom_histogram(bins=20)
```


```{r}
counts.rna.amounts$FABP4_amount <- cut(counts.rna.amounts$FABP4,
                                           breaks=c(-Inf, 180, Inf),
                                           labels=c("low", "high"))

ggsurvplot(survfit(Surv(times, patient.vital_status)~FABP4_amount, data=counts.rna.amounts), pval=TRUE, conf.int=TRUE)
```

```{r}
mean(counts.rna.amounts$SFTPA1)
hist(counts.rna.amounts$SFTPA1)
ggplot(counts.rna.amounts, aes(SFTPA1)) + geom_histogram(bins=20)
```

```{r}
counts.rna.amounts$SFTPA1_amount <- cut(counts.rna.amounts$SFTPA1,
                                           breaks=c(-Inf, 1500, Inf),
                                           labels=c("low", "high"))

ggsurvplot(survfit(Surv(times, patient.vital_status)~SFTPA1_amount, data=counts.rna.amounts), pval=TRUE, conf.int=TRUE)
```

```{r}
mean(counts.rna.amounts$CLDN18)
hist(counts.rna.amounts$CLDN18)
ggplot(counts.rna.amounts, aes(CLDN18)) + geom_histogram(bins=20)
```

```{r}
counts.rna.amounts$CLDN18_amount <- cut(counts.rna.amounts$CLDN18,
                                           breaks=c(-Inf, 1100, Inf),
                                           labels=c("low", "high"))

ggsurvplot(survfit(Surv(times, patient.vital_status)~CLDN18_amount, data=counts.rna.amounts), pval=TRUE, conf.int=TRUE)
```

```{r}
mean(counts.rna.amounts$PSCA)
hist(counts.rna.amounts$PSCA)
ggplot(counts.rna.amounts, aes(PSCA)) + geom_histogram(bins=20)
```

```{r}
counts.rna.amounts$PSCA_amount <- cut(counts.rna.amounts$PSCA,
                                           breaks=c(-Inf, 3000, Inf),
                                           labels=c("low", "high"))

ggsurvplot(survfit(Surv(times, patient.vital_status)~PSCA_amount, data=counts.rna.amounts), pval=TRUE, conf.int=TRUE)
```

check for just in case that we had both conditions

```{r warning=FALSE, message=FALSE}
resultsNames(dds)
resShrinked_lusc <- lfcShrink(dds, coef="patient.gender_male_vs_female", type="apeglm")
resShrinked_lusc$Gene.symbol <- rownames(resShrinked_lusc)

head(resShrinked_lusc)

resDF_lusc <- as.data.frame(resShrinked_lusc)
ggplot(resDF_lusc, aes(x=log2FoldChange, y=-log10(padj), color=padj < 0.05)) +
  geom_point() + theme_bw() + scale_color_manual(values=c("black", "red")) +
  geom_text_repel(data=resDF_lusc %>% dplyr::filter(padj < 1e-2), aes(label=Gene.symbol), color="black") +
  xlim(c(-6, 6)) + xlab("male     Log2FC    female") + geom_vline(xintercept = 0, lty=2) +
  theme(aspect.ratio = 1)
```

```{r}
upregulated <- resDF %>%
  filter(log2FoldChange > 0 & padj < 0.05) %>%
  arrange(desc(log2FoldChange))
writeLines(rownames(upregulated), "surv_upregulated.txt")
dim(upregulated)

downregulated <- resDF %>%
  filter(log2FoldChange < 0 & padj < 0.05) %>%
  arrange(log2FoldChange)
writeLines(rownames(downregulated), "surv_downregulated.txt")
dim(downregulated)
```
## Pathway analysis

```{r}
library(fgsea)
load("keggSymbolHuman.rdata")
```

FGSEA

```{r}
#log2FoldChange < 0 = upregulated
stats <- resDF$log2FoldChange
names(stats) <- rownames(resDF)

fgseaResults.kegg <- fgseaMultilevel(keggSymbolHuman, stats, minSize = 15, maxSize = 500)
head(fgseaResults.kegg %>% arrange(padj))
```

KEGG - not cool results, nothing statistically significant

msigdb hallmarks pathways enrichment

```{r}
library(msigdb)
```

```{r}
msigdb.hs = getMsigdb(org = 'hs',id = c("SYM", "EZID"))
# Downloading and integrating KEGG gene sets
msigdb.hs = appendKEGG(msigdb.hs)
length(msigdb.hs)
```

Immune, oncogeic and hallmark sublists

Alexey suggested that I should use more human readable subsets
like c2, c5 and h

```{r}
# You can select a child gene set according to the requirements
listCollections(msigdb.hs)
subset_msigdb = subsetCollection(msigdb.hs, c('h', 'c2', 'c5'))

#msigdb_ids <- geneIds(msigdb.hs)
msigdb_ids <- geneIds(subset_msigdb)
```

results here differs from those on
https://www.gsea-msigdb.org/gsea/msigdb/human/compute_overlaps.jsp

```{r}
fgseaResults_msigdb <- fgseaMultilevel(msigdb_ids, stats, minSize = 15, maxSize = 500)
dim(fgseaResults_msigdb)
dim(fgseaResults_msigdb %>% filter(padj < 0.05))
head(fgseaResults_msigdb %>% arrange(padj))
```

MODULE_55 is Genes in the cancer module 55.

```{r}
topPathwaysUp <- fgseaResults_msigdb[ES > 0, ][head(order(padj), n=5), pathway]
topPathwaysDown <- fgseaResults_msigdb[ES < 0, ][head(order(padj), n=5), pathway]
topPathways <- c(topPathwaysUp, rev(topPathwaysDown))
plotGseaTable(msigdb_ids[topPathways], stats, fgseaResults_msigdb, gseaParam = 0.5,
              pathwayLabelStyle=list(size=5))
```

3) Для какого-то датасета разделить образцы с хорошей и плохой выживаемостью, сделать дифэкспрессию, и анализ пасвэев (msigdb hallmarks или gene ontology biological processes)
* После взять значимый, усреднить экспрессию его генов для каждого пациента, и сделать cox regression
* Сгенерировать 1000 случайных наборов генов такого же размера и проверить, что у них cox regression likelihood будет хуже чем у исходного пасвэя
* Аналогично сделать для какого-то левого пасвэя, у которого не было значимости

3) есть пасвэи, для каждого пасвэя усреднить экспрессиию и сделать cox regression на получившихся "профилях" для пасвэев

```{r}
counts.rna.voom <- limma::voom(counts.rna, plot = T)

head(as.data.frame(counts.rna.voom$targets))
head(as.data.frame(counts.rna.voom$weights))
head(as.data.frame(counts.rna.voom$design))
head(as.data.frame(counts.rna.voom$E))
boxplot(as.data.frame(counts.rna.voom[, 1:10]$E))
```


```{r}
clinik.and.rna.pathways <- as.data.frame(t(counts.rna.voom$E))
clinik.and.rna.pathways$bcr_patient_barcode <- substr(rownames(clinik.and.rna.pathways), 1, 12)
clinik.and.rna.pathways <- clinik.and.rna.pathways %>%
  inner_join(clinkLung, by="bcr_patient_barcode")
dim(clinik.and.rna.pathways)
head(clinik.and.rna.pathways)
```


```{r}
for(pathway in topPathways) {
  genes <- intersect(unique(unlist(msigdb_ids[pathway])), colnames(clinik.and.rna.pathways))

  clinik.and.rna.pathways[pathway] <- rowMeans(clinik.and.rna.pathways[, genes])
}

pathways_to_test <- topPathways

head(clinik.and.rna.pathways[pathways_to_test])
#clinik.and.rna[, test_pathway[, 1][test_pathway[, 1] %in% colnames(clinik.and.rna)]]
#rowMeans(clinik.and.rna[, test_pathway[, 1][test_pathway[, 1] %in% colnames(clinik.and.rna)]])
```

```{r}
Survfun <- function(gene) as.formula(paste("Surv(times,patient.vital_status)",gene,sep="~"))

survival.coxph.pathways <- 
  sapply(pathways_to_test, function(gene) summary(coxph(Survfun(gene), data=clinik.and.rna.pathways)))
```

```{r}
survival.coxph.pathways <- survival.coxph.pathways %>% t() %>% as.data.frame() %>% dplyr::select(coefficients)
survival.coxph.pathways[1,]
coxph(Surv(times,patient.vital_status)~SABATES_COLORECTAL_ADENOMA_UP, data=clinik.and.rna.pathways)
```

```{r}
survival.coxph.pathways.rownames <- rownames(survival.coxph.pathways)

survival.coxph.pathways <- as.data.frame(matrix(unlist(survival.coxph.pathways),ncol=5,byrow=TRUE))
rownames(survival.coxph.pathways) <- survival.coxph.pathways.rownames
colnames(survival.coxph.pathways) <- c("coef", "HR", "se", "z", "Pval")

survival.coxph.pathways %>% arrange(Pval)
```

```{r}
mean(clinik.and.rna.pathways$GOBP_TUMOR_NECROSIS_FACTOR_SUPERFAMILY_CYTOKINE_PRODUCTION)
hist(clinik.and.rna.pathways$GOBP_TUMOR_NECROSIS_FACTOR_SUPERFAMILY_CYTOKINE_PRODUCTION)
ggplot(clinik.and.rna.pathways, aes(GOBP_TUMOR_NECROSIS_FACTOR_SUPERFAMILY_CYTOKINE_PRODUCTION)) + geom_histogram(bins=20)
```

```{r}
clinik.and.rna.pathways$GOBP_TUMOR_NECROSIS_FACTOR_SUPERFAMILY_CYTOKINE_PRODUCTION_amount <-
  cut(clinik.and.rna.pathways$GOBP_TUMOR_NECROSIS_FACTOR_SUPERFAMILY_CYTOKINE_PRODUCTION,
      breaks=c(-Inf, 5.3, Inf),
      labels=c("low", "high"))

ggsurvplot(survfit(Surv(times, patient.vital_status)~GOBP_TUMOR_NECROSIS_FACTOR_SUPERFAMILY_CYTOKINE_PRODUCTION_amount,
                   data=clinik.and.rna.pathways), pval=TRUE, conf.int=TRUE)
```



```{r}
mean(clinik.and.rna.pathways$GOBP_REGULATION_OF_TUMOR_NECROSIS_FACTOR_SUPERFAMILY_CYTOKINE_PRODUCTION)
hist(clinik.and.rna.pathways$GOBP_REGULATION_OF_TUMOR_NECROSIS_FACTOR_SUPERFAMILY_CYTOKINE_PRODUCTION)
ggplot(clinik.and.rna.pathways, aes(GOBP_REGULATION_OF_TUMOR_NECROSIS_FACTOR_SUPERFAMILY_CYTOKINE_PRODUCTION)) + geom_histogram(bins=20)
```

```{r}
clinik.and.rna.pathways$GOBP_REGULATION_OF_TUMOR_NECROSIS_FACTOR_SUPERFAMILY_CYTOKINE_PRODUCTION_amount <-
  cut(clinik.and.rna.pathways$GOBP_REGULATION_OF_TUMOR_NECROSIS_FACTOR_SUPERFAMILY_CYTOKINE_PRODUCTION,
      breaks=c(-Inf, 5.3, Inf),
      labels=c("low", "high"))

ggsurvplot(survfit(Surv(times, patient.vital_status)~GOBP_REGULATION_OF_TUMOR_NECROSIS_FACTOR_SUPERFAMILY_CYTOKINE_PRODUCTION_amount,
                   data=clinik.and.rna.pathways), pval=TRUE, conf.int=TRUE)
```
